【裁判字號】    91,上易,3513
【裁判日期】    920227
【裁判案由】    詐欺
【裁判全文】
臺灣高等法院刑事判決                  九十一年度上易字第三五一三號
    上  訴  人  臺灣桃園地方法院檢察署檢察官
    被      告  乙○○
                丙○○原名陸.
右上訴人，因被告詐欺案件，不服臺灣桃園地方法院九十一年度易字第一九三號，中
華民國九十一年十月廿九日第一審判決（起訴案號：臺灣桃園地方法院檢察署九十年
度偵字第六九０二號）提起上訴，本院判決如左：
    主      文
上訴駁回。
    理      由
一、公訴意旨略以：被告乙○○與其妻丙○○（原名陸游美譽，原判決當事人欄誤載
    為游詩羽，又二人已於九十年三月六日離婚）共同基於意圖為自己不法所有之犯
    意連絡，均明知二人共同實際經營之「鳳冠食品有限公司（應為凰冠之誤，下稱
    「凰冠公司」）經營不善，面臨倒閉，竟於民國八十九年二月左右，在桃園縣龜
    山鄉○○路○段一一三號附近停車場，先推由乙○○向告訴人甲○○佯稱「公司
    擴大經營設備需借款新台幣三十九萬六千元」，適甲○○現金不足而未交付，旋
    即再改由丙○○簽發「凰冠公司」之同額支票一紙（付款人中興商業銀行內湖分
    行、帳號六八八六、票號0000000、八十九年三月二十九日期），交由乙○○再以同上理由向甲○○調現並保證屆期兌現，致使其時仍無現金之甲○○信
    以為真、陷於錯誤而以簽發所有之同額支票（付款人花蓮區中小企業銀行樹林分
    行、帳號000000000、八十九年三月三十一日到期）交付，詎「凰冠公
    司」該票屆期遭退票，乙○○、丙○○復互推他方、不予置理且「凰冠公司」於
    同年三月間倒閉、同年三月十六日起退票，始悉受騙，因認被告二人涉有刑法第
    三百三十九條第一項之詐欺取財罪嫌云云。
二、按犯罪事實應依證據認定之，無證據不得推定其犯罪事實，又不能證明被告犯罪
    者，應諭知無罪判決，刑事訴訟法第一百五十四條、第三百零一條第一項分別定
    有明文。訊被告乙○○、丙○○固坦稱有共管「凰冠公司」之經營，向告訴人甲○○借得金額三十九萬六千元之支票一紙向銀行貼現用於公司資金週轉，交付甲○○收執之「凰冠公司」同額支票遭退票，款項迄未清償等情不諱，惟均堅詞否
    認詐欺犯行，被告乙○○辯稱係因景氣不佳，公司經營困難致無以為繼而倒閉，
    方未能償還欠款，此為始料未及，並非有意向甲○○詐騙，其借票時並無謂要擴
    大營業」等語。被告丙○○則以：「伊與甲○○以前是鄰居，以前如各自有臨時
    週轉不過來會互相幫忙，本件因被告客戶拖累才未兌現，並無詐欺意圖」等語為
    辯。
三、經查，就被告二人借款之時間，告訴人甲○○於警訊稱係「八十九年二月份」（
    見偵字第一七一０六號卷第八頁），惟於偵查中則改為「八十九年一月」（見偵
    字第一０九八五號卷第三頁反面，然筆錄誤記為八十八年），衡此，堪認應係在
    八十九年一月底或二月初之間，惟參酌調票週轉者率以「月」定借用期間之常情
    ，因之，告訴人所簽發支票之票載發票日既係「八十九年三月三十一日」，由此
    ，自是足認被告二人實際借款之時間當在八十九年一月三十一日之情。次查，被
    告二人共同經營之「凰冠公司」自八十八年七月至八十九年六月止，此期間內之
    進銷情形係如下：
        月  份                    銷售額                  進項合計
    八十八年七月至八月      二百四十五萬一千七百七  二百四十萬六千二百六十
                            十元                    五元
    八十八年九月至十月      二百七十四萬九千九百九  二百七十四萬八千九百七
                            十五元                  十四元
    八十八年十一月至十      二百四十四萬九千零七十  三百八十萬零三百八十四
    二月                    二元                    元
    八十九年一月至二月      二百六十六萬八千一百二  一百二十八萬七千九百五
                            十五元                  十五元
    八十九年三月至四月      三十二萬三千八百二十元  二百六十五萬四千六百十
                                                    六元
    八十八年五月至六月      未申報
    有台北市稅捐稽徵處內湖分處北市稽內湖甲字第０九一六０八六一一００號函附
    之「凰冠公司」營業稅申報資料六紙在卷可憑。於八十八年七月至同年十月止，
    「凰冠公司」係處於損益二平之狀態，八十八年十一月至十二月該期雖出現一百
    三十五萬一千三百十四元之虧損，然於八十九年一月至二月該期則獲有高達一百
    三十八萬零一百七十元之毛利，用以彌補前期之虧損猶綽綽有餘，據此，顯見迄
    八十九年二月底止，「凰冠公司」之營業情形尚屬正常，總體觀之並未產生虧損
    ，係迄八十九年三月間起始急轉直下，劇烈惡化之情。查告訴人甲○○迭指陳被
    告借款之目的係欲供「凰冠公司」之資金週轉等語，第查，營商者融通資金以應
    週轉之需，本為常態，亦為「財務槓桿」原理之正常作法，抑且，經商本具有「
    自償」性質，有可得預期之收入，因之，只須主事者戮力本業之經營、開拓，期
    能順利獲取營收俾以之償還借入之營運資金即可，惟若實際運作結果，因各種因
    素事與願違，使事業陷入困境致支付能力惡化因而無法償付各項欠款，此則為營
    商暨與之交易或融通資金者所應承擔之正常商業及信用風險，尚難但執經商失敗
    之結果乙端反推失敗者必屬詐欺。茲查，被告二人向告訴人借款之時間既在八十
    九年一月三十一日，惟渠等經營之「凰冠公司」至同年二月底止，營業情形尚屬
    正常，總體觀之並未產生虧損，係迄八十九年三月間起始急轉直下，復參酌各競
    爭者間實力之消、長及供、需情勢暨景氣榮枯係瞬息萬變，難以捉摸，及商場常
    情，則被告二人在公司營運一切如常且情況轉好之八十九年一月三十一日向告訴
    人借款之際，何能預知「凰冠公司」必將於一個月多後之同年三月間陷入困境以
    致無法支付欠款？稽此，實未能遽認被告二人於借款時已預見屆期定當欠缺償還
    款項之資力而率指渠等具有詐欺之意。再查，「凰冠公司」開設在「中興銀行內
    湖分行」帳號六八八號之支票存款帳戶，於八十九年二月十四日之餘額雖僅剩九
    千零二十二元，惟仍於當日存入五十萬元以供同日三張支票（票號為00000
    00、六四五、六三五號）票款共四十八萬七千七百十六元兌現之需，同年月十
    五日、十六日並各存入一萬零十七元、三萬九千三百八十五元以供同年月十六日
    一紙支票（票號0000000號）面額六萬六千元之兌現。同年月二十九日再
    存入四十八萬五千三百九十元，使餘額增至四十九萬九千六百三十六元，俾得兌
    現同日屆期之七紙支票（票號0000000、六六三、六六０、六五０、六四
    八、六四六、六二九號）票款共四十八萬五千七百二十元。同年月二十九日餘額
    僅剩一萬三千九百十六元時，即於同年三月一日存入四萬一千二百八十五元，使
    餘額增至五萬五千二百零一元以使當日屆期之支票（票號0000000號）票
    款三萬六千元得以兌現，之後，於同年三月一日、二日、三日各存入三萬七千六
    百零五元、八千四百六十元、一萬元，使餘額增至七萬五千二百六十六元，以供
    兌現八十九年三月三日屆期之票款（票號0000000號）六萬六千元。嗣八
    十九年三月四日、六日各再存入五萬一千八百四十六元、三萬七千二百四十六元
    ，使餘額增為九萬三千四百零八元，俾供同年三月六日二張支票（票號0000
    000、六五六號）票款共三萬四千七百五十元及同年月十三日一張支票（票號
    0000000號）票款二萬二千六百九十四四元合計五萬七千四百四十四元之
    兌現，且於當日之餘額僅剩三萬五千九百六十四元時，復於是日急存入十五萬六
    千元以供同日屆期二張支票（票號0000000、六五四號）共十五萬六千元
    之兌現。迨同年三月十四日又兌現一張支票（票號0000000號）之票款二
    萬三千五百三十元，此時，餘額僅剩八千八百九十八元，因同年三月十五日有一
    紙支票（票號0000000號）票款五萬零九十七元屆期，隨於同日存入十萬
    零一千八百二十九元以供兌現。雖於同年三月十六日因存款不足，致票號000
    0000號，面額十八萬一千四百十三元之支票退票，然於同年三月二十一日猶
    勉力兌現二張支票（票號0000000、六七九號）票款共五萬九千元，至此
    ，在餘額僅剩四千零五十二元之情況下，並歷經八十九年三月三十日二張支票退
    票（票號0000000號，即本案交付告訴人之支票及另紙票號000000
    0，金額五０、六八七元之支票），更於同年四月一日存入十七萬六千二百十二
    元，使餘額增至十七萬九千八百六十四元，以兌現同日到期之支票（票號000
    0000號）票款十七萬元，總計自八十九年二月十四日至八十九年四月一日止
    ，共兌現二十四張支票，金額共為一百六十六萬四千七百九十六元，此各情有中
    興銀行內湖分行（九０）興內字第００一號函暨函附退票明細表、存款往來對帳
    單在卷可憑，換言之，被告二人於向告訴人甲○○借款之後，猶勉力調借籌集款
    項以供陸續屆期之支票票款兌現之需，縱於出現退票情況之後亦然，據此，不僅
    未能謂被告二人有心存拒付欠款之詐欺意念，反而益徵渠二人實具有還款之誠心
    真意，佐此狀，自堪認被告二人辯稱係因景氣不佳，公司經營困難致無以為繼而
    倒閉，方未能償還欠款，此為始料未及等語非虛。同時依告訴人甲○○在本院亦
    承認在此之前，方亦有互相調票情形，且均有兌現，而被告如有詐欺意圖，則
    於調票後僅可立即宣布倒閉，應無於八十九年二月起至同年四月一日止，仍讓人
    兌領二百多萬元之情事，至於告訴人甲○○稱被告乙○○當時借票時謂係要擴大
    營業，然為被告所否認，甲○○又不能舉證以說，況依方以前曾因為週轉之需
    而有互相調票情形，且方又係同行，被告所經營之公司情形，應為告訴人所知
    悉，被告豈可能向其稱要「擴大營業」而調票？再被告二人於偵查中雖互推責任
    ，此為其夫妻失和，終致離婚，而互相推卸，尚不得因此而認定其於調票之初即
    有詐欺之犯意。至於戶名「凰冠公司」設於中興商業銀行內湖分行之帳戶於八十
    九年三月卅一日仍有餘額一百多萬元，固有對帳單可稽，惟該帳戶係「中興銀行
    內湖分行」墊付國內票款之備償專戶，有該行（九十一）興銀內字第０五五號函
    文一紙在卷可按，易詞以言，該帳戶係「中興銀行內湖分行」收回已墊付票貼款
    項之專戶，入戶之存款係屬該銀行所有而非被告二人之「凰冠公司」所有，依此
    ，自未能指被告二人在帳戶內尚有存款之情況下竟仍賴債拒還而謂渠二人顯具詐
    欺之意圖。
四、綜上所述，被告所示，尚堪採信，其他又無積極證據可資證明被告二人有詐欺之
    犯行，其罪嫌仍屬不足，原審因而為被告二人無罪之諭知，並無違誤，檢察官上
    訴謂本件被告公司帳戶自八十九年三月三十日起陸續退票至八十九年五月七日止
    ，連同告訴人部分之金額，短短一月餘之退票期間即高達新台幣一百七十八萬元
    以上金額，有中興商業銀行九十年一月四日九十興內００一號函附退票明細一紙
    等存卷可佐，能否僅從片面所陳之「營業急轉直下，無法預知陷入困境致未能付
    款」而無若何實據即為無詐欺犯意之認定？顯非無疑，再縱被告於退票前仍有支
    付票款之行為，然在原以經商票據授受之基礎下，如已知公司面臨閉而起意詐欺
    即一般所謂之惡性倒閉者，就該公司之票據支付當然會有某日（即退票）前仍繼
    續付款、某日後陸續退票之分野，殊不能以「退票」前繼續付款為由據為有利之
    認定至明，蓋於此類情形，恆須查證被告購買貨品與其後交易所得貨款之去向、
    對於倒閉是否已在預知範圍而猶進行必然以「債務不履行」收場之交易等諸多事
    實以為綜合判斷，方為允當，況本件告訴人與被告夫妻並無生意往來而誤信其等
    「公司擴大經營」之詞致有借款之舉，被告夫妻掩飾公司已將倒閉事實，誆稱「
    擴大營業」以欺罔告訴人而受詐交款，核無理由，應予駁回。
據上論斷，應依刑事訴訟法第三百六十八條判決如主文。
本案經檢察官洪泰文到庭執行職務。
中      華      民      國    九十二    年      二      月    二十七    日
                              臺灣高等法院刑事第十七庭
                                  審判長法  官  陳  正  雄
                                        法  官  許  錦  印
                                        法  官  許  宗  和
右正本證明與原本無異。
不得上訴。
                                        書記官  吳  鎮  鑫
中      華      民      國    九十二    年      三      月      三      日


司法院資訊處製作；財團法人民間司法改革基金會備份。
